【裁判字號】    92,重訴,1141
【裁判日期】    920530
【裁判案由】    毒品危害防制條例
【裁判全文】
臺灣臺中地方法院刑事判決                      九十二年度重訴字第一一四一號
    公  訴  人  臺灣臺中地方法院檢察署檢察官
    被      告  甲○○
    指定辯護人  本院公設辯護人  乙○○
右列被告因違反毒品危害防制條例案件，經檢察官提起公訴（九十二年度偵字第一０
五五號、第二一九一號），本院判決如左：
    主  文
本件管轄錯誤，移送於臺灣高雄地方法院。
    理  由
一、公訴意旨略以：被告甲○○前曾於民國八十四年間因違反懲治走私條例案件，經
    法院判處有期徒刑七月，甫於九十一年五月二十七日執行完畢，猶不知悔改。其
    明知海洛因係第一級毒品，竟基於意圖營利之概括犯意，自九十一年七月間起至
    同年八月間止，在高雄市○○路三六五巷一九號九樓證人丙○○居住處，以每三
    百五十公克新臺幣（下同）八十五萬元之價格，連續三次販售第一級毒品海洛因
    予證人丙○○。嗣於九十一年十二月二十一日下午三時三十分許，在高雄市苓雅
    區○○○路五號三十一樓之三五居住處，證人丙○○為警查獲持有第一級毒品海
    洛因、第二級毒品安非他命（另案由檢察官偵辦中）。於偵查中，證人丙○○即
    供稱海洛因係向被告購買，並願配合員警查緝，證人丙○○因其所涉違反毒品危
    害防制條例案件，經檢察官訊問後，向本院聲請羈押獲准而羈押於臺灣臺中看守
    所（然已於九十二年一月十一日向本院聲請撤銷羈押獲准），繼於九十一年十二
    月二十三日，檢察官指揮由行政院海岸巡防署海洋巡防總局偵防查緝隊、臺中縣
    警察局東勢分局、清水分局組成之專案小組幹員，提訊羈押中之丙○○，至高雄
    地區調查其所涉犯罪事實，當日證人丙○○分別在高雄市（行動電話基地台位置
    在高雄市○○路七二號十一樓頂）、臺中市（行動電話基地台位置在臺中市○○
    ○○街九九號七樓頂）等地區，以其所有之0000000000號行動電話，
    撥打被告甲○○持有之0000000000號行動電話，佯稱欲向被告購買海
    洛因，被告則答應販賣海洛因予證人丙○○，惟需約於星期六（即同年月二十八
    日）或星期日（即同年月二十九日）左右才能取得海洛因，完成交易。嗣於九十
    一年十二月二十九日，本署檢察官再指揮專案小組警員，提訊羈押中之證人丙○
    ○，以上開方式聯絡被告交付海洛因事宜，被告則與證人丙○○約定在高雄市○
    ○路三六五巷一九號九樓交易。至同日下午三時許，被告攜帶海洛因到高雄市○
    ○路三六五巷一九號前時，旋為埋伏之專案小組警員查獲，當場扣得第一級毒品
    海洛因一包（淨重三百四十九點九六公克、純度百分之七十七點八一、純質淨重
    二百七十二點三公克）及0000000000號行動電話一具。因認被告涉犯
    毒品危害防制條例第四條第一項之販賣第一級毒品既遂罪及同條第五項、第一項
    之販賣第一級毒品未遂罪。
二、按案件由犯罪地或被告之住所、居所或所在地之法院管轄，此為刑事訴訟法第五
    條第一項所明定。經查，本案被告籍設高雄市○○區○○路十五巷十四號，其於
    偵查時陳報之居所為高雄縣鳳山市○○路○段三一四號八樓，均非屬本院之管轄
    範圍。又被告於查獲後，於九十一年十二月三十日經檢察官訊問後，認無羈押之
    必要，以十萬元交保停止羈押，是其之所在地於本案九十二年四月二十三日繫屬
    於本院時即非在本院之轄區內。又被告自九十一年七月間起至同年八月間止，販
    賣第一級毒品海洛因予證人丙○○之地點，係在高雄市○○路三六五巷一九號九
    樓證人丙○○居住處，是其此部分犯行之犯罪地亦非屬本院轄區。本案值得討論
    者，為被告於九十一年十二月二十九日之販賣未遂犯行，本院是否有管轄權？現
    析述如下：
（一）刑法上關於販賣罪，祇要被告本身原有販賣之故意，且已著手於販賣行為即足
      成立，最高法院八十九年度臺上字第四一四四號判決可資參照。又依最高法院
      八十五年三月十二日八十五年度第四次刑事庭會議決議：「某乙第二次偽稱欲
      購買毒品，雖無實際購毒之真意，但某甲既有販毒之故意，且依約攜帶毒品前
      往交付，即已著手實施販毒之行為；惟某乙原無買受毒品之意思，其虛與某甲
      買賣毒品，意在協助警察辦案，以求人贓俱獲，故形式上某甲、某乙縱已互為
      交付毒品及價金，但因警察埋伏在側，伺機逮捕，事實上其二人不能真正完成
      買賣毒品之行為。因此，某甲應僅論以販賣毒品未遂罪。」（另最高法院七十
      八年度臺上字第一六六七判決、八十九年度臺上字第三四三四號判決、九十年
      度臺上字第七二０七號判決意旨及臺灣高等法院暨所屬法院八十四年度法律談
      會、臺灣高等法院暨所屬法院九十年度法律談會研討結果亦同，可資參看），
      是被告九十一年十二月二十九日之行為，依上開最高法院決議內容，構成販賣
      第一級毒品海洛因未遂罪。但依上開決議意旨：「某甲既有販毒之故意，且依
      約攜帶毒品前往交付，即已著手實施販毒之行為」觀之，本案販賣毒品罪之著
      手時點，係指依約攜帶毒品前往交付。換言之，依約攜帶毒品前往交付前之聯
      絡行為，非為販賣罪之著手行為，而僅屬預備行為，且本條販賣罪未處罰陰謀
      或預備之行為，故該聯絡行為，即不構成犯罪。本案被告與證人丙○○約定之
      販賣地點為高雄市○○路三六五巷一九號九樓，而被告於九十一年十二月二十
      九日下午三時許，依約攜帶海洛因前往約定地點時，在高雄市○○路三六五巷
      一九號前為埋伏之專案小組警員逮捕，是其著手後之犯罪行為地均在高雄市，
      非屬本院管轄範圍。
（二）縱認證人丙○○於九十一年十二月二十三日下午六時十五分在高雄市（行動電
      話基地台位置在高雄市○○路七二號十一樓頂）、同日晚間八時十四分在臺中
      市（行動電話基地台位置在臺中市○○○○街九九號七樓頂）以其所有之00
      00000000號行動電話與被告通話（見偵查卷第七十頁通聯記錄）之有
      關毒品販賣之聯絡行為，即屬已實施著手之行為。然按有關販賣罪土地管轄權
      之判斷標準，應著重在被告之犯罪行為，蓋「販賣」係指出售貨物之意（見辭
      源第一六０五頁），既為出售，自以從事販賣者之被告行為來觀察，而非以買
      入者（在本案指證人丙○○）之角度作判斷。詳言之，本案之約定交付毒品地
      點在高雄市，被告於當日收受證人丙○○撥打來之二通電話，其本人亦分別在
      高雄市苓雅區及前金區（見偵查卷第三十八頁之通聯記錄），是不論就犯罪事
      實發生地、行為地或結果地而言，均應認本案僅有臺灣高雄地方法院具有土地
      管轄權。
（三）刑事訴訟法對法院之管轄權定有詳盡之規定，其目的是為了達到現代法治國家
      法定法官原則，避免法院之管轄因人為操縱結果而任意變更，亦即有限定土地
      管轄之用意。設若依起訴書所載，僅因在押中之證人丙○○，在警方控制下於
      臺中市曾撥打一通電話與被告聯絡，本院即取得管轄權，則證人猶如一座可隨
      意取得土地管轄的活動來源，法定法官原則的規範意旨也隨之削減，其中不合
      理之處，至為明顯。再者，土地管轄權之設計，亦係基於被告、證人應訴方便
      性及法院便於調查證據之考量，本案證人丙○○之住所地係在高雄市○○區○
      ○街三之一號，此有法務部戶役政連結作業系統資料一份存卷可稽，是其為高
      雄市人，而其目前並未在押，故至本院作證亦有其事實上之困擾。且本案所有
      之犯罪行為地均在高雄市，證人丙○○於九十二年十二月二十九日亦是與承辦
      警員南下高雄市辦案，本院與該地區之地域關連性甚為疏遠，亦不便於本院之
      調查。
三、綜上所述，公訴人向本院提起公訴，揆諸上開說明，自有未合，爰不經言詞辯論
    ，諭知管轄錯誤之判決，並移送於有管轄權之臺灣高雄地方法院。
四、據上論斷，應依刑事訴訟法第三百零四條、第三百零七條，判決如主文。
中      華      民      國    九十二    年      五      月    三十      日
                              臺灣臺中地方法院刑事第四庭
                                  審判長法  官  張  靜  琪
                                        法  官  陳  慧  珊
                                        法  官  楊  真  明
右正本證明與原本無異。
如不服本判決，應於送達後十日內向本院提出上訴狀（須附繕本），上訴於臺灣高等
法院臺中分院。
                                        書記官
中      華      民      國    九十二    年      六      月      二      日


司法院資訊處製作；財團法人民間司法改革基金會備份。
